【裁判字號】    96,勞訴,36
【裁判日期】    970407
【裁判案由】    確認僱傭關係存在
【裁判全文】
臺灣桃園地方法院民事判決              96年度勞訴字第36號
原      告  丙○○
訴訟代理人  陳祖德律師
複代理人    甲○○
被      告  桃園縣龍潭鄉公所
法定代理人  乙○○
訴訟代理人  邱永祥律師
當事人間確認僱傭關係存在事件，本院於民國97年3 月10日言詞
辯論終結，判決如下：
  主  文
原告之訴及假執行聲請均駁回。
訴訟費用由原告負擔。
  事實及理由
壹、程序方面：
    按訴狀送達後，不得將原訴變更或追加他訴，但擴張或減縮
    應受判決事項之聲明者，不在此限，民事訴訟法第255 條第
    1 項但書第3 款定有明文。本件原告起訴：(一)訴之聲明第2
    項，原請求被告應給付原告薪資新台幣（下同）119,409 元
    ，嗣減縮請求為112,080 元；(二)訴之聲明第3 項，原請求被
    告應自民國96年4 月16日起至被告同意提供勞務之日止，按
    月給付原告薪資39,803元，嗣亦減縮請求為按月給付37,360
    元，其餘聲明不變。以上均屬聲明之減縮，核符前揭法條規
    定，應予准許。
貳、實體部分
一、原告主張：(一)其自93年1 月15日起受被告僱用擔任清潔隊員
    ，工作認真表現良好，至今從無不良紀錄或任何懲戒處分，
    已長達3 年之久，絕無不能勝任工作之情形。詎被告歧視原
    告為身心障礙之人，而於96年1 月15日無故將原告解僱並退
    保，嗣經調解，被告原抗辯「解僱」原告，嗣改稱因原告無
    法勝任工作而「資遣」，足見其解僱毫無標準，隨其好惡，
    違反勞動基準法（下稱勞基法）第11條第5 款．第12條及就
    業服務法第5 條，第24條之規定，顯非合法；(二)判斷勞工是
    構成不能勝任其工作，應檢視其行為損害之嚴重性，及是否
    出於雇主之主觀恣意所為，始能認定是否達於雇主得依法終
    止勞動契約之程度。被告於前清潔隊長丁○○任職期間曾至
    各組歷練，且曾受二次嘉獎，並無不能勝任工作情形，證人
    辛○○、己○○均證述原告工作及與同事搭配狀況良好，足
    證被告所辯原告不能勝任工作係藉口，實際原因係新任隊長
    上任，為安排自己人事，排除異己之行為甚明。足證原告終
    止兩造勞動契約，顯非合法，兩造之勞僱關係仍尚存在。(三)
    按僱用人受領勞動遲延者，受僱人無補服勞動之義務，仍得
    請求報酬，民法第487 條前段定有明文。兩造間勞動契約關
    係既仍存在，而被告違法解雇原告，並拒絕原告回復工作及
    提供勞務，顯係可歸責於被告之事由，自仍應負擔給付薪資
    之義務。(四)謹依民事訴訟法第247 條規定，請求確認兩造間
    之僱傭關存在；又兩造並不爭執原告遭被告非法解僱前6 個
    月之平均薪資37,3 60 元，請求以該平均薪資為準，依民法
    第487 條規定，被告應給付原告遭違法解僱之日即96年1 月
    15日起3 個月之薪資（37,360元×3=112,080 元）及其法定
    遲延利息，及自96年4 月16日起至原告復職日起，按37,360
    元計給每月之薪資及其法定遲延利息等語。(五)並聲明：1.確
    認兩造間僱傭關係存在。2.被告應給付原告112,080 元並自
    起訴狀繕本送達之翌日起至清償日止，按週年利率百分之5
    計算之利息。3.被告應自96年4 月16日起至其同意原告復職
    日止，按月於每月2 日，給付原告37,360元，及各期均自每
    月3 日起至清償日止，按週年利率百分之5 計算之利息。4.
    願供擔保，請准宣告假執行。
二、被告則以：伊固曾自93年4 月15日起正式雇用原告為清潔隊
    員，然原告工作態度散漫，經常遲到早退且藉故偷懶，且其
    學能不佳亦不願學習，造成同組之其他清潔隊員極大壓力及
    不滿，並出具報告書向上級反應調離，被告本於照顧弱勢族
    群之心，一方面儘量安撫其他清潔隊員之情緒，另一方面數
    度調整被告之職務，然原告依然故我，嗣民眾因發覺上情極
    度不滿，紛紛於被告網站留言抨擊，影響被告形象。以原告
    之能力顯然「無法勝任」清潔隊員之工作，被告雖多次迴護
    容忍，然未見原告反省，終致引發民怨，被告自得依勞動基
    準法第11條第5 款規定終止兩造間之勞動契約，將原告資遣
    ，並依法給付其預告工資及遣散費等。原告辯稱其工作認真
    表現良好，及被告資遣不合法云云，均與事實不符等語，資
    為抗辯。並聲明：1.原告之訴及假執行聲請均駁回。2.願供
    擔保，請准免為假執行。
三、兩造不爭執事項整理如下：
  (一)原告自93年1月15日起受僱於被告，擔任清潔隊員。
  (二)被告於（93年元月15日）僱用原告時，不知原告為身心障礙
    者。
  (三)被告於93年4 月15日原告試用期滿後，以身心障礙人士身分
    向桃園縣政府申報保險僱用原告。
  (四)被告於96年1月15日將原告解僱並退保。
  (五)被告於96年1 月18日通知原告可領取資遣費及預告工資，共
    計156,908 元 (其中資遺費為117,681 元，預告工資為39,2
    27元），原告迄本件言詞辯論終結前未領取。
  (六)原告於96年1 月間遭解僱前最近六個月平均工資為37,360元。
  (七)原告離職前最後一個月薪資為39,227元。
四、兩造爭執事項及本院判斷
    原告主張被告違法將其解僱，請求確認兩造間之僱傭關存在
    ，並請求被告給付自起訴狀繕本送達之翌日起算3 個月之薪
    資，及自同年4 月16日起至復職日起按月給付薪資等情，被
    告則以：因原告不能勝任工作，已依勞動基準法第11條第5
    款終止勞動契約等語置辯。綜合兩造之攻擊及防禦方法，本
    件應予審究者，係原告是否有「不能勝任工作」而得終止勞
    動契約事由？茲將本院判斷之心證，詳述如下：
  (一)按勞動基準法第11條第5款所謂「不能勝任工作」，不僅指
    勞工在客觀上之學識、品行、能力、身心狀況，不能勝任工
    作者而言，即勞工主觀上「能為而不為」，「可以做而無意
    願做」，違反勞工應忠誠履行勞務給付之義務者亦屬之，此
    由勞動基準法之立法本旨在於「保障勞工權益，加強勞雇關
    係，促進社會與經濟發展」觀之，為當然之解釋，最高法院
    84年台上字第673 號、86年台上字第82號、86年台上字第82
    號判決意旨可資參照。
  (二)原告係於93年元月15日受僱於被告為其清潔隊員試用隊員，
    經3 個月試用期滿合格後，於同年4 月15日起由被告正式僱
    用原告擔任清潔隊員之事實，為兩造所不爭，並有原告提出
    被告93年4 月15日龍鄉清字第956 號函，93年4 月21日龍鄉
    清字第0930009561號函在卷可稽，此部分之事實，應堪認定
    。
  (三)被告抗辯原告任職於其清潔隊員期間，有工作不力、散漫、
    打混，與清潔隊其他隊員無法配合，不能勝任工作等情，固
    為原告所否認。惟稽之被告所提出曾與原告共事之訴外人壬○○等共16人出具報告書（下稱壬○○等十六人報告書），
    其內容如下：1.依被告廚餘收運組組員壬○○、黃月宏、邱
    熙樁等三人提出之報告書內容略為：原告擔任廚餘收運工作
    期間，經常遲到早退，借故偷懶，操作機器時精神無法集中
    ，容易發生危險，致工作量不斷增加，不能讓原告影響工作
    ，請調離本組改派他人等語（見本院卷第24頁）；2.寅○○
    之報告書略為：原告擔任隨車員，因精神不集中手無力且會
    發抖，攀爬車箱常摔落，固定鐵桿無法插拔，車箱無力開關
    ，上下車極危險，請改調其他人接替等語（見本院卷第25頁
    ）；3.丑○○之報告書略為：伊與原告同事半年多，原告無
    危機意識曾由車上摔下，手無力，圾圾丟不準，經常丟到車
    外或丟到我，向隊長報告好久才換掉等語（見本院卷第26頁
    ）；4.戊○○之報告書略為：原告上、下車不方便，大包的
    垃圾丟不上車，小包垃圾的丟不準，我要包下他一份工作，
    才能下班，所言不假等語（見本院卷第27頁）；5.子○○、
    張敬瓛、翁仁鎬、徐玉維、劉興國、癸○○等六人之報告書
    略以：原告不論分配任何工作都無心投入，整日行屍走肉般
    的混，影響本組其他工作同仁心境甚巨，請隊長將原告調離
    本組等語（本院卷第28頁）；6.庚○○、黃盛煜、黃政祥、
    陳武言等四人出具之報告書略為：原告任職機動班搬運工作
    期間，因動作很難和同仁配合，無法勝任，請求調離等語（
    見本院卷第29頁）；7.癸○○出具之報告書略為：原告擔任
    夜班隨車員期間，曾因不明原因摔落，造成司機壓力，請求
    調離等語（見本院卷第30頁）。經查，上開各份報告書，係
    原告擔任清潔隊員期間，經被告調派分別擔任廚餘收運工作
    ，子母車隨車員，環境整理組，機動搬運，夜間隨車員等不
    同各單位，與其共事之組員所分別出具之報告，細繹其其內
    容均係具體指摘原告確有不能勝任工作情形，且均請求將原
    告調離原服務單位，尚無證據證明係出於他人授意或意圖誣
    賴原告，且無證據證明有何不可信情形，合先敘明。
  (四)本院復傳訊書立上開報告書之證人，渠等之證述如下：1.證
    人庚○○於本院審理中證稱：我們機動組的工作須常常抬重
    物，且是我們必須具備的能力；原告無法配合抬重物等語；
    2.證人壬○○即原告清潔隊之同事亦證稱：「（提示本院卷
    24頁之報告書 (內容)是 否實在？)。 內容實在。原告確實
    有工作散漫、工作不力、打混、與同事無法配合，不能勝任
    工作之情形。」；「（你們有無對於原告作任何的懲處？）
    我們有向隊長丁○○報告過，但是他沒有處理，但現在我們
    清潔隊的隊長是謝偵左，我在這半年內有跟謝偵左報告後，
    後來他向上級反應，上面先將原告調至別組，嗣就將原告解
    僱了。」等語；3.證人子○○亦證稱：「此報告書內容是否
    實在？（提示本院卷第28頁）內容實在。原告確實有工作散
    漫、工作不力、打混、與同事無法配合之情形，不能勝任工
    作情形。我不願意再帶原告。」；「你帶過他一年，你說他
    工作不力，有無向上級報告或處罰他？）有向上級報告，但
    隊長丁○○沒有處罰原告，我無法處罰他。」等語；4.證人
    寅○○、丑○○、邱霖潭、癸○○於本院審理中，經提示渠
    等所出具之上開之報告書，亦均證稱上開報告書內容係屬實
    在等語，其中：(1)證人寅○○證稱：原告跟了我約有二個禮
    拜，後來我有跟隊長丁○○報告，因為原告常常無法爬上爬
    下，且其手較無力，無法插子母車上的鐵竿等語；(2)證人丑
    ○○亦證稱：我們做的工作是接垃圾，需要動作快一點，原
    告的動作比較緩慢，我擔心原告的安全問題，因其動作遲鈍
    等語；(3)證人癸○○證稱：原告與我共事半年，原告跟我車
    子第二天就摔下來，原告跟我配合時我壓力很大，很擔心他
    的安全等語（以上見本院卷第94頁至101 頁）。斟酌被告所
    提出前揭壬○○等十六人之報告書，與各證人證言交互以析
    ，互核大致相符；且上開部分證人，分屬不同單位，然其證
    述，大致吻合；況各證人與原告夙無恩怨，應無故為不實證
    言，甘冒遭偽證罪追訴之必要，是渠等之證言，應堪採信。
    綜上，足堪認定原告客觀上之能力、身心狀況；及主觀上確
    有怠忽所擔任之工作，致不能完成，而有違反勞工應忠誠履
    行勞務給付之「不能勝任工作」情形。從而，被告辯稱其依
    勞動基準法第11條第5 款規定，終止兩造間之勞動契約，洵
    屬有據。
  (五)至於：1.證人庚○○於本院審理中雖亦證稱：原告沒有工作
    不力，打混、可以勝任工作等語；然該證人同時證稱：伊擔
    任機動組組長時，該組須具備提重物之能力，而原告無法提
    重物，已如前述；況且該證人亦同時證稱：伊擔任組長期間
    ，原告僅在該組工作2 個月時間，且離開該組已有1 年以上
    等語（見本院卷第96頁至97頁），是原告擔任該證人之組員
    ，不僅時間甚短，且原告遭資遣距離證人證述時已有1 年以
    上，尚難據其證言而為有利原告之認定。2.證人己○○雖亦
    證稱：伊擔任被告清潔隊代班長期間，原告並無不能勝任工
    作，散漫、工作不力等語，然經本院提示上開壬○○等十六
    人之報告書詢之，該證人則證稱：這是我沒有當班長以後才
    發生的事，所以實際狀況如何，我不了解等語，且該證人亦
    同時證稱其職務係「代班長」，工作性質係在辦公室排班，
    並未與原告一起出班等語，是該證人顯難親自觀察原告工作
    情形。3.證人辛○○雖亦證稱：伊擔任原告組長期間，交待
    原告的事情，都會作好等語；但同時證稱：據告知我這一組
    組員都是天兵天將，都是別組不要的，但我覺得他們都很好
    等語，則依其證言，尚難遽認其所證述「原告工作情形」為
    可採（以上證人己○○、辛○○之證言見本院96年10月15日
    筆錄）。4.證人丁○○雖亦證稱：伊擔任清潔隊長時，並無
    班長或隊長向其反應原告有工作不力情形等語，然該證人亦
    同時證稱：伊係隊長，原告係伊編制下之班長帶的等語（見
    本院卷第160 頁至161 頁），是該證人顯然未親自帶領原告
    ，自無法親自觀察「原告能否勝任工作」之狀況，而為有效
    之證言甚明。按上開(四)之證人子○○等人之證言，與(五)之證
    人己○○等人之證言，雖有出入。然審酌原告是否能勝任清
    潔工作，自以親自帶領原告工作之組長及與其搭配之同事，
    知之最稔，依證據優勢原則，自以(四)子○○等人之證言及渠
    等所提出之上開報告書所載，為真實可採。另原告指稱伊遭
    資遣，係因新任隊長上任，為安排自己人事，排除異己云云
    ，惟未舉證以實其說，所述即無足取。
  (六)再者，原告雖復主張伊曾受被告二次嘉獎，可證明其工作認
    真，並提出被告之嘉獎令函1 份佐證云云，惟證人己○○於
    本院審理時證稱：伊係將有參與拆選舉廣告之人均呈報嘉獎
    等語（見本院卷第121 頁)， 則依證人證述，上開嘉獎並非
    係原告單獨一人因表現良好而受嘉獎，自難僅以其曾受嘉獎
    ，即遽為其有利之認定。
  (七)按原告遭被告解僱時之就業服務法第5 條第1 項固規定：雇
    主對求職人或所僱用員工，不得以身心障礙或以往工會會員
    身分為由，予以歧視等語。又同法第24條雖規定：主管機關
    對自願就業人員，應訂定計畫，致力促進其就業，必要時，
    得發給相關津貼或補助金等語。經查，原告為輕度智障之人
    ，為兩造所不爭，復有原告之殘障手冊在卷可考。原告主張
    被告歧視原告為身心殘障之人，違反上開就業服務法第5 條
    、第24條規定云云，惟被告於僱用原告之初，並不知原告為
    身心障礙之人，而係以一般身分任用原告，為兩造所不爭，
    並有被告鄰選原告擔任清潔隊員時，各級主管簽呈、就職通
    知書及原告之體格檢查表可證 (見本院卷第150 頁至156 頁
    ）；而被告於原告試用期滿時，係將其以身心障礙之人僱用
    ，亦為兩造所不爭，顯見被告於原告試用期滿時，即已知悉
    其為身心障礙之人，如若被告歧視原告，豈有將原告報請以
    殘障人士僱用之可能？是原告此部分主張，委無可採。
  (八)又修正前身心障礙者保護法第31條規定：「各級政府機關、
    公立學校及公營事業機構員工總人數在50人以上者，進用具
    有工作能力之身心障礙者人數，不得低於員工總人數百分之
    二」。本件被告既係以殘障人士正式僱用原告，自應審究被
    告究有無違反上開法定最低殘障人數之規定。經查，被告員
    工總人數共計337 人，依上揭規定，被告應僱用之法定最低
    身心障礙者人數，不得低於6.74人，然被告於96年1 月至4
    月間，所僱用之殘障人士達12人，已逾法定最低人數之事實
    ，業據本院依職權向桃園縣政府函詢，並據該府函覆明確，
    有該府97年2 月25日府人任字第09 700492 72號函及其所附
    被告96年1 月至4 月進用身心障礙者情形表1 份在卷供參（
    見本院卷第176 頁至180 頁），足徵被告並未違反上揭規定
    。況縱令被告果有違反上揭規定，亦僅係其承辦人員應繳納
    差額補助費及受懲戒之責，至於原告有不能勝任情形，被告
    仍得依勞動基準法第11條規定，終止兩造間勞動契約，否則
    如身心障礙者有不能勝任情形，僱主不能終止勞動契約，豈
    非鼓勵其怠工，甚或致僱主不敢僱用身心障礙者，反而造成
    其求職困難至明。
  (九)末以，勞工對所擔任之工作確有不能勝任時，雇主固得經預
    告而終止勞動契約，勞動基準法第11條第5 款定有明文。然
    若雇主於勞工有同法第11條各款情形，而不經預告而終止勞
    動契約時，僅雇主應依同法第16條所定給付預告期間之工資
    及勞工得依法請求資遣費而已，並不影響雇主依法終止勞動
    契約之效力，此觀諸同法第16條第3 項之規定自明。而被告
    已通知原告得具領預告期間之工資117, 681元及資遣費39,2
    27元，併予敘明。
五、綜上，被告抗辯原告不能勝任工作，兩造之勞動契約已於96
    年1 月15日合法終止，兩造並無僱傭關係存在，應堪採信。
    從而，原告請求：(一)確認兩造間僱傭關係存在；(二)並請求被
    告給付自起訴狀繕本送達之翌日起算3 個月之薪資及其法定
    遲延利息；(三)及自同年4 月16日起至復職前1 日止，按月於
    每月2 日給付原告37,360元，暨該部分法定遲延利息，均乏
    所據，不應准許。原告之訴既經駁回，其假執行之聲請，亦
    失所附麗，應併予駁回。
六、本件事證已臻明確，兩造其餘攻擊防禦方法或舉證，經核於
    本件判決結果不生影響，爰不一一論述。
七、據上論結：原告之訴為無理由，依民事訴訟法第78條，判決
    如主文。
中    華    民    國    97    年    4    月    7      日
                        勞工法庭  法  官  張金柱
如不服本判決，應於送達後20日內，向本院提出上訴狀並表明上
訴理由，如於本判決宣示後送達前提起上訴者，應於判決送達後
10日內補提上訴理由書（須附繕本）。
以上正本證明與原本無異。
中    華    民    國    97    年    4     月  8     日
                                  書記官  黃珮娟


司法院資訊處製作；財團法人民間司法改革基金會備份。
